臺灣高等法院刑事判決　　　　　　　　　　　　　九十二年度上訴字第四四０二號
　　上　訴　人
　　即　被　告　丙○○
　　選任辯護人　莊國明律師
　　上　訴　人
　　即　被　告　丁○○
　　選任辯護人　連耀霖律師
右上訴人因貪污治罪條例等案件，不服臺灣桃園地方法院九十一年度訴字第八八二號
，中華民國九十二年九月一日第一審判決（起訴案號：臺灣桃園地方法院檢察署九十
年度偵字第一七四四一號），提起上訴，本院判決如左：
    主  文
原判決撤銷。
丙○○、丁○○依據法令從事公務之人員，共同連續明知為不實之事項，而登載於職
務上所掌之公文書，足以生損害於公眾，各處有期徒刑壹年貳月。
    事  實
一、丙○○、丁○○（起訴書誤載為何信奇）係前「臺灣省政府住宅及都市發展局」
    （後改為臺灣省政府住宅及都市發展處，現改隸內政部營建署，下稱住發局）林
    口工程組三桃工務所之工務員、約僱工務員（丁○○現任職桃園縣政府工務局）
    ，緣「住發局」擬在桃園縣桃園市○○路○段四二０號興建「建國十四村國宅」
    ，嗣該國宅新建工程經公開招標後，於民國八十四年十二月二十九日，由「永謙
    營造股份有限公司」（下稱永謙營造公司）以總工程新台幣（下同）四億六千二
    百二十九萬九千零八十二元得標，並於八十五年一月四日完成工程合約簽約手續
    後開工，其中八部電梯部分金額一千四百六十七萬五千六百零八元，依契約圖說
    規定須安裝「三菱」、「日立」、「東芝」或同等品廠牌之電梯。住發局於工程
    開工後，依「行政院公共工程委員會」所訂頒之「公共工程施工品質管理作業要
    點」第三條規定，主辦工程機關應視工程需要，建立施工品質保證系統，訂定材
    料及設立檢驗計畫、施工作業查核計畫及品質抽驗作業程序，並指派人員或委託
    適當機構（人員）確實監督承包商按照規範圖說施工，以確保施工品質。而依住
    發局與永謙營造公司所簽訂之工程合約，住發局所選派主持工程之工程司，有監
    督工程之進行、核定材料是否合用之權，如發現材料低劣、不合規定時，並得通
    知永謙營造公司拆除重做。依上開法令，丙○○、丁○○被指派為上開國宅工程
    之監工之職務，負責執行進料查驗、監造、估驗及結算陳報承包商應領取之工程
    款，以為住發局核發工程款之依據，為依據法令從事公務之人員。嗣永謙營造公
    司於取得該工程之施工及營造合約後，於八十六年十一月十七日陳報「三菱」、
    「日立」、「東芝」有聯合壟斷，哄抬物價之嫌，欲改採用同等品西德「豪沙恩
    （Ｈａｕｓｈａｈｎ）」廠牌電梯，遭「臺灣省政府都市及住宅發展局林口工程
    組」（下稱林口工程組）拒絕後，再陳報「三菱」廠牌電梯施工大樣圖及型錄，
    表示欲用「三菱」廠牌電梯安裝，並獲「林口工程組」同意。因台灣代理、生產
    「三菱」廠牌電梯之「中國菱電股份有限公司」（下稱中國菱電公司）報價一千
    二百五十萬元，永謙營造公司遂於八十七年一月二十一日將上開安裝「三菱」廠
    牌電梯之合約，以一千一百二十萬元之低價轉包予泰諭企業股份有限公司（下稱
    泰諭公司）施工，泰諭公司因低價搶標，為免無利可圖，乃改以部分零件採用「
    三菱」廠牌安裝之合約，於八十七年五月十六日將八部電梯之安裝工程以八百五
    十萬元轉包予安裝「中日」廠牌電梯之義東昌股份有限公司（下稱義東昌公司）
    ，並約定八十七年六月二十日開始施工。詎丙○○、丁○○於執行監工職務時，
    明知依住發局與永謙營造公司所簽訂之電梯工程合約，「林口工程組」僅同意永
    謙營造公司採用「三菱」廠牌電梯安裝，亦明知永謙營造公司之下游包商泰諭公
    司僅以「三菱」廠牌之馬達安裝、其他部分改以「中日」廠牌車廂控制面板、「
    ＨＡＵＳＨＡＨＮ」捲揚機組、「ＹＡＳＫＡＷＡ」（安川）控制盤（變頻器）
    、及「興好」調速器等廠牌零件代替、「義東昌公司」以上述混合雜牌主要零組
    件代替「三菱」廠牌主要零組件，與合約圖說及上開同意安裝之規定不符，即應
    令拆除重做，竟基於在職務上製作之公文書上登載不實之概括犯意聯絡，於八十
    七年八月十五日起，至同年十二月三十日止，共同在職務上所製作之「估驗累計
    完成數量統計表」、「估驗款詳細表」之公文書上，填載不實之估驗累計完成數
    量、金額，並在職務上所製作之「粘貼憑證」之公文書上，填載不實之估驗累計
    完成數量、金額後，使永泰營造公司得以憑向「住發局」辦理核發永謙營造公司
    之請領電梯安裝工款手續，足以生損害於「住發局」。
二、案經法務部調查局北部地區機動工作組移送臺灣桃園地方法院檢察署檢察官偵查
    起訴。
    理  由
一、訊據上訴人即被告丙○○、丁○○坦承係前「住發局」林口工程組三桃工務所工
    務員、約僱工務員，奉命擔任「建國十四村國宅」新建工程之監工，惟均堅詞否
    認有登載不實公文書之犯行，丙○○辯稱：我是學土木工程，不熟悉電梯設備，
    因承包商所案裝之電梯，其馬達為三菱廠牌，誤以為即與合約相符，致遭承包商
    所騙，而監工報表是記載施工的進度，並沒有記載使用材料廠牌，況本案是我是
    發現後主動簽報上級云云。丁○○則辯稱：我也是學土木工程，無監工經驗，沒
    有電梯工程相關的專業，我是相信廠商所提資料，所安裝電梯馬達為三菱廠牌，
    致認為與契約內容相符，而監工日報只有記載施工概況，並無材料規格、廠牌，
    沒有登載不實云云。
二、經查：
  (一)「建國十四村國宅」八部電梯，除馬達係屬「三菱」廠牌外，車廂控制面板、捲
    揚機、控制盤之變頻器及調速器，均非屬「三菱」廠牌，而分別屬「中日電梯」
    廠牌、「ＨＡＵＳＨＡＨＮ」、「ＹＡＳＫＡＷＡ」（安川）、「興好」等廠牌
    ，此情業經檢察官勘驗屬實，製有勘驗筆錄在卷可稽，並有現場照片附卷可稽（
    見九十年度偵字第一七四四一號偵查卷第三十一頁至第三十三頁），堪認屬實。
  (二)被告丙○○、丁○○於「建國十四村國宅」新建工程中，擔任現場監造工程師，
    主要業務為品質查核、工程進度管制、設計單位與施工單位之協調，及內部之行
    政業務；丁○○擔任三桃工務所監工，主要負責工地工程結構裝修等建築工程監
    造。據丙○○所稱，現場監工監造之流程，分期估驗計價部分，係由承包商提供
    進口報單、公證報告、安全檢查合格使用許可證給業主審查，業主再派監工持前
    述文件至現場核對無誤，始辦理計價付款（見九十年度偵字第一七四四一號卷第
    五十七頁、第五十九頁）；據丁○○稱，監造流程監造單位要每日派監工至現場
    監造，並製作監工日報表，廠商製作主要項目「自主檢查表」會監造單位審查，
    完成後分期估驗，並製作計價單以便承包商分期領款（見九十年度偵字第一七四
    四一號卷第八十八頁、八十九頁）。足見被告二人均確明知有依照實際廠商施作
    情況記載詳實之義務，而被告丙○○於調查局筆錄對於本案八部電梯工程之組件
    實際以何廠牌來施作，於檢視檢察官勘驗筆錄後，亦清楚明確回答：泰諭公司所
    施作的馬達是「日本三菱」的廠牌、車箱控制面板是用「中日電梯」的廠牌、控
    制盤之變頻器為「安川牌 (VARISPEED-616G5)的廠牌、捲揚機組是用「HAUSHAHN
    」的廠牌、調速器廠牌為「興好牌」（見九十年度偵字第一七四四一號卷第六十
    頁、第六十一頁）；被告何信奇於調查局筆錄對於檢視本案八部電梯工程之檢察
    官勘驗筆錄（含現場六張照片）後，亦明確回答：除了馬達是「日本三菱」的廠
    牌外，車箱控制面板是用「中日電梯」的廠牌、控制盤是用（VARISPE- ED）的
    廠牌、捲揚機組是用「HAUSHAHN」的廠牌，均不符合廠商送審資料及營建署通過
    之規格（見九十年度偵字第一七四四一號卷第九十二頁），上訴人對於電梯組件
    廠牌如此輕易即可辨別之事，竟辯稱未注意、或看不懂電梯其他組件云云，顯係
    卸罪之詞，均不足採。
  (三)又八十七年六月一日國宅十四村國宅新建工程第二次趕工進度協調會議決議事項
    (八)承商申請估驗時，工地主任及品管工程司需提出（承商自主檢查表），監工人
    員應確實查核，務必符合契約及施工規範各項規定始辦理估驗，已完成之工程若
    發現缺失，承商無償負責改善或發除重作，被告二人均出席參加，有該會議記錄
    附卷（見偵查卷第八十三頁、第八十四頁）可稽，對此規定當知之甚明。而被告
    八十七年元月十五日簽呈，載明本工程電梯採用三菱電梯，該項資科（即永謙營
    造公司提送之本工程電梯協力廠商資料大樣圖、型錄等）經核對設計圖說尚符等
    情，有該簽呈附卷足憑（見偵查卷第二十四頁、第一百頁），且永謙營造公司函
    信以不符圖說及合約規定退件，足證丁○○對電梯廠牌之規定已有明瞭，然本工
    程電梯除馬達外採用混合牌，分次安裝，施工期長達三個半月，前後十二次估驗
    ，且被告有到場查驗，亦為被告所自承，但電梯於車廂面板安裝「中日電梯」明
    顯不符規定，豈有不知之理？
  (四)被告二人既未確實監工，竟共同在職務上所製作之「估驗累計完成數量統計表」
    、「估驗款詳細表」、「粘貼憑證」之公文書上，填載不實之估驗累計完成數量
    、金額，其登載不實之犯行，堪可認定，並因此使不知情之單位主管、主計單位
    、機關長官核准，而使住發局據以辦理並核發電梯安裝工程款予永謙營造公司，
    足以生損害於住發局。至被告等二人職務上製作之「監工日報表」因僅記載電梯
    施工之工人人數，未記載電梯之品質，此部分並無登載不實之問題，附此敘明。
三、核被告丙○○、丁○○二人所為，均係犯刑法第二百十三條之公務員登載不實之
    公文書罪。檢察官起訴書雖未列該法條，惟起訴事實中敘及，本院自得予以審究
    。被告二人就上開犯行間有犯意聯絡及行為分擔，均為共同正犯。其先後多次登
    載不實公文書犯行，時間緊接，犯罪手法相同，所犯又係同一罪名之罪，顯係基
    於概括犯意所為，為連續犯，應以一罪論，並加重其刑。
四、原審以被告犯罪事證明確，原審予以論利，固非無見，惟本院查無被告有何圖利
    犯意之證據（詳後述），原審併以圖利論處，容有未洽，被告上訴否認犯罪，雖
    無理由，然原判決既有上開可議之處，而無可維持，自應由本院予以撤銷改判。
    爰審酌被告二人之犯罪動機、目的、手段，及其品性、生活狀況、智識程度、初
    入社會、缺乏經驗、與犯罪所生之損害、及犯罪後之態度等一切情狀，各量處如
    主文第二項所示之刑。
五、檢察官起訴意旨另略以：被告二人於擔任上開工程監工職務，明知依住發局與永
    謙營造公司所簽訂之電梯工程合約，林口工程組同意永謙營造公司採用「三菱」
    廠牌電梯安裝，亦明知永謙營造公司之下游包商泰諭公司僅以「三菱」廠牌之馬
    達安裝、其他部分改以「中日」廠牌車廂控制面板、「ＨＡＵＳＨＡＨＮ」捲揚
    機組、「ＹＡＳＫＡＷＡ」（安川）控制盤（變頻器）、及「興好」調速器等廠
    牌零件代替，義東昌公司以上述混合雜牌主要零組件代替「三菱」廠牌主要零組
    件，與合約圖說及上開同意安裝之規定不符，即應令拆除重做，竟基於圖泰諭公
    司不法利益之犯意聯絡，未予制止及命其改正，任由義東昌公司以混合雜牌主要
    零組件代替「三菱」牌廠牌零組件，嗣永謙營造公司於八十七年十二月八日陳報
    完工，共同使泰諭公司因此直接獲得因減少主要零組件費用計二百七十萬元之不
    法利益，因認被告二人牽連涉犯貪污治罪條例第六條第四款（已修正為第六條第
    一項第四款）對於監督之事務直接圖利嫌云云。
六、按犯罪事實應依證據認定之，無證據不得認定犯罪事實，刑事訴訟法第一百五十
    四條第二項定有明文。此所謂認定犯罪事實之證據，無論其為直接或間接證據，
    均須達於通常一般人均不致有所懷疑，而得確信其為真實之程度，始得據為有罪
    之認定，若其關於被告是否犯罪之證明未能達此程度，而有合理性懷疑之存在，
    致使無法形成有罪之確信，根據「罪證有疑、利於被告」之證據法則，即不得遽
    為不利被告之認定，此分別有最高法院二十九年上字第三一Ｏ五號、四十年臺上
    字第八十六號、七十六年臺上字第四九八六號判例可資參照。再按貪污治罪條例
    規定之圖利罪，必有為自己或第三人圖得不法私利之意思表現於行為者，始克相
    當，不得僅以處理事務行為之失當，致人獲有不法私利之結果，據以推定該公務
    員即有圖利他人之犯意（最高法院八十九年度台上字第一五二○號判決參照）。
七、檢察官認被告丙○○、丁○○涉犯圖利罪嫌，無非係以檢察官勘驗筆錄及現場照
    片為論據。訊據被告丙○○、丁○○均堅詞否認有圖利包商之犯行，丙○○辯稱
    ：我沒有看到雜牌的部分，我所看到的資料都是三菱的，不知道廠商有包裝的程
    序，自主檢查表並沒有強制要求，我們是因為不懂，而被包商矇騙，事後包商要
    推責任，才說我們都在場，我沒有圖利包商，我是依合約檢查，合約只有提到馬
    達、鋼索、外框等幾項，並沒有約定捲揚機、控制盤、調速機等規格，「馬達」
    上有三菱字樣，我就以為是符合規定的等語；丁○○辯稱：廠商送來的資料是三
    菱的，我不是專業，不知道電梯到底有哪些部分，況馬達上有明顯「三菱」標誌
    ，也提供進口報單及公證資料，至車箱部分當初廠商沒有提出進料檢查，安裝後
    就迅速包裝起來，只剩下電梯按鈕、樓層顯示器，外觀上我無法辨認廠牌，無圖
    利之意等語。
八、經查：
  (一)被告丙○○、丁○○製作之「建國十四村國宅新建工程初驗紀錄」附件二抽驗不
    合格部分記載：抽驗Ａ棟電梯機械房地坪龜裂，須打掉重作。而所謂「電梯機械
    房地坪」所在位置，係指位於大樓頂樓突出物之內，非在電梯內，所稱須打掉重
    作，亦非拆除電梯內木板，故在電梯已遭木板封閉之情況下，難以察知電梯是「
    中日電梯」車廂、控制面板、「ＨＡＵＳＨＡＨＮ」捲揚機組、「ＹＡＳＫＡＷ
    Ａ」（安川）控制盤及興好調速器等廠牌零件。倘被告有圖利之意，自無上述「
    電梯機械房地坪龜裂，須打掉重作」之記載。
  (二)證人即泰諭公司協理甲○○，於調查站證稱：依據承、轉包合約及實際施作流程
    ，義東昌公司進行安裝前，須由義東昌公司、泰諭公司、永謙營造公司及營建署
    （即住發局），四個單位派員會同進行材料進廠檢驗，檢驗通過之後，義東昌公
    司才能進場施作，這是必經的程序（見九十年他字第三二五號偵查卷第一百九十
    六頁、第一百九十七頁），嗣於本院審理中陳稱：本電梯工程我只負責簽約至送
    審資料，而進料及施工皆未參與，有關捲揚器等設備應該是由義東昌公司送到工
    地，被告二人於現場交貨、點貨時未在現場，在進行查驗、驗收、電梯估價、計
    價、初驗時，亦未參與，於調查站稱進料要四個單位共同檢驗才可施工是個人推
    測（見本院卷第一百零二頁至第一百零五頁），故尚無法以甲○○推測之語，作
    為不利被告之認定。
  (三)證人即泰諭公司副總經理戊○○於調查站證稱：本工程八部電梯工程施作期間，
    我幾乎每天都在現場監督施工，依八十七年一月二日永謙營造公司送審資料及八
    十七年一月十五日營建署簽辦單，本八部電梯所有組件都必須用「日本三菱」廠
    牌，我也曾提出質疑過為何不依營建署所核定的廠牌來施作，但己○○說整部電
    梯進口本錢太高划不來，我即依己○○之指示辦理（見九十年他字第三二五號偵
    查卷第二百十二頁、二百十六頁），明顯可知證人戊○○於施作工程時，早已知
    道電梯工程只有馬達部分是「三菱」廠牌，惟於本院審理時卻否認前詞，陳稱直
    至調查局來詢問時才知電梯部分施工與契約內容不符，而於義東昌公司叫貨運行
    將馬達等相關設備送至工地時，亦未在場，五個月的施工期間都未實地勘查施工
    情形，泰諭公司亦未派人去看電梯施工（見本院卷第一百零七頁、第一百零八頁
    、一百十一頁、一百十二頁），證人戊○○所陳前後明顯矛盾，是否可僅憑其於
    偵查中之陳述，即推斷被告二人確知電梯其他部分非「三菱」廠牌，實有可議。
  (四)證人即義東昌公司前工務經理辛○○於調查站證稱：我負責監督工地現場之施工
    狀況，義東昌公司安裝之電梯只有馬達符合「三菱」之廠牌，而進料檢查時業主
    （即住發局）有派人來查驗（見九十年他字第三二五號偵查卷第三百十三頁、第
    三百十五頁、三百十六頁），惟另一證人戊○○於本院審理中卻稱，進料時其與
    被告二人均未去現場看過（見本院卷第一百十三頁），故證人辛○○所言「住發
    局」有派人查驗一事，亦有可疑。
  (五)證人即永謙營造公司助理工程師乙○○，於調查站證稱：電梯進料檢查時，一定
    要將封箱打開，所以不可能看不到廠牌，而電梯安裝施工期間，住都處（即住發
    局）有派丁○○、丙○○在現場監造，以當時嚴格的標準，業主（即住發局）在
    現場的監工人員應該會知悉泰諭公司所安裝的電梯廠牌，而要估驗付款，一定要
    看到電梯才會通過，如果有夾板封裝，驗收時一定要拆掉，永謙有依規定製作自
    主檢查表，都是我製作的（見調查局證據資料卷），惟卻於本院傳訊時，函本院
    說明對於本案相關內容不了解而未出庭，而證人庚○○即永謙營造公司襄理於本
    院審理中，明確指出本件電梯工程部分沒有製作自主檢查表（見本院卷第九十四
    頁、一百十八頁、第一百二十一頁），因為所有的自主檢查表都要經過其蓋章，
    況證人乙○○亦未至現場，故單以其稱有製作自主檢查表，即推認被告二人一定
    會知道電梯廠牌，亟待三思。
  (六)檢察官勘驗筆錄及現場照片，僅可證明電梯非全採用「三菱」廠牌一事，並無法
    得知被告二人有圖利廠商之直接故意，此外，復查無其他積極證據足證被告涉有
    檢察官所指圖利罪嫌，不能以被告之失當行為，認被告有圖利犯意。
九、綜上所述，尚無證據證明被告有何圖利廠商之主觀犯意，此外復查無其他積極證
    據證明被告此部分犯罪，原應為無罪之諭知，惟檢察官認此部分與上開論罪科部
    分有牽連犯之裁判上一罪關係，爰不另為無罪之諭知。
據上論斷，應依刑事訴訟法第三百六十九條第一項前段、第三百六十四條、第二百九
十九條第一項前段、刑法第二十八條、第五十六條、第二百十三條，判決如主文。
本案經檢察官柯麗鈴到庭執行職務。
中　　　華　　　民　　　國　　九十三　　年　　　五　　　月　　　五　　　日
                              臺灣高等法院刑事第五庭
                                  審判長法  官  曾　德　水
                                        法  官  蘇　素　娥
                                        法  官  魏　新　國
右正本證明與原本無異。
如不服本判決，應於收受送達後十日內向本院提出上訴書狀，其未敘述上訴之理由者
並得於提起上訴後十日內向本院補提理由書（均須按他造當事人之人數附繕本）。
                                        書記官　陳　秋　雄
中　　　華　　　民　　　國　　九十三　　年　　　五　　　月　　　七　　　日
附錄：本判決論罪科刑法條全文
刑法第二百十三條
公務員明知為不實之事項，而登載於職務上所掌之公文書，足以生損害於公眾或他人
者，處一年以上七年以下有期徒刑。
